【裁判字號】    98,訴,2
【裁判日期】    981208
【裁判案由】    分割遺產
【裁判全文】
臺灣屏東地方法院民事判決                 98年度訴字第2號
原      告  戊○○○
訴訟代理人  湯瑞科律師
被      告  丙○○
            乙○○
            丁○
                        號
            甲○○
            壬○○
            辛○○
            庚○○
上列三人共同
訴訟代理人  己○○    住屏東縣.
上列當事人間分割遺產事件，本院於民國98年11月24日言詞辯論
終結，判決如下：
    主  文
兩造之被繼承人吳其元之遺產即坐落屏東縣鹽埔鄉○○段三三二
地號及同段七三六之一地號土地准予分割，其中兩造公同共有坐
落屏東縣鹽埔鄉○○段三三二地號土地、地目建、面積三百二十
四點二七平方公尺，依下列方法分割：如附圖甲所示編號甲部分
面積五十四點零五平方公尺及編號乙部分面積五十四點零四平方
公尺合計一百零八點零九平方公尺分歸被告乙○○單獨取得；編
號丙部分面積五十四點零五平方公尺，分歸被告庚○○、辛○○
、壬○○公同共有，編號丁部分面積五十四點零四平方公尺分歸
原告單獨取得，編號戊部分面積五十四點零五平方公尺分歸被告
丁○單獨取得，編號己部分面積五十四點零四平方公尺分歸被告
甲○○單獨取得；兩造公同共有坐落屏東縣鹽埔鄉○○段七三六
之一地號土地、地目田、面積六千三百六十四點七九平方公尺土
地，定方法分割如下：如附圖乙所示編號A 部分面積一千零六十
點八平方公尺分歸被告丁○玉單獨取得，編號B 部分面積一千零
六十點八平方公尺分歸被告庚○○、辛○○、壬○○公同共有；
編號C 部分面積一千零六十點八平方公尺分歸被告丁○單獨取得
，編號D 部分面積一千零六十點八平方公尺分歸原告單獨取得，
編號E 部分面積七百三十六點五平方公尺分歸被告乙○○獨取得
，編號F 部分面積一千三百八十五點零九平方公尺分歸被告丙○○單獨取得。
訴訟費用確定為新臺幣貳萬仟肆佰玖拾元，由被告乙○○、丙○○、丁○、甲○○各負擔六分之一，被告庚○○、辛○○、壬○○連帶負擔六分之一，並確定各應負擔金額為新臺幣仟玖佰
壹拾伍元，其餘由原告負擔。
    事實及理由
一、按訴狀送達後，原告不得將原訴變更或追加他訴，但擴張應
    受判決事項之聲明者，不在此限，民事訴訟法第255 條第1
    項第3 款定有明文。次按遺產之分割，乃以消滅遺產公同共
    有關係為目的，須共同繼承人全體始得為之。故請求分割遺
    產之訴，原告須以其他共同繼承人全體為被告而起訴，其當
    事人之適格，始無欠缺。又遺產分割既以消滅遺產公同共有
    關係為目的，故除被繼承人以遺囑禁止繼承人分割之遺產，
    及共同繼承人以契約約定禁止分割之遺產外，應以全部遺產
    整體為分割，不能以遺產中之個個財產為分割之對象，最高
    法院著有84年度台上字第2410號判決可供參考。本件原告起
    訴原僅請求就兩造公同共有坐落屏東縣鹽埔鄉○○段736 之
    1 地號土地（下稱736 之1 土地）准予分割，嗣於審理中追
    加請求就兩造公同共有坐落同段332 地號土地（下稱332 土
    地）請求准予分割，其追加之聲明應認係擴張應受判決事項
    之聲明，揆諸前揭法條規定與最高法院判決意旨之規定，其
    追加之訴，應予准許，合先敘明。
二、原告主張：
  (一)被繼承人即訴外人吳其元於民國93年2 月2 日死亡，其所遺
    遺產包括有系爭332 地號土地（面積324.27平方公尺、地目
    建）及736 之1 地號2 筆土地（面積6364.79 平方公尺、地
    目旱）為其繼承人公同共有。繼承人包括原告戊○○○（三
    女）、被告丙○○（次子）、乙○○（三子）、丁○（長女
    ）、甲○○（四女）等繼承人，次女吳素蘭於84年10月27日
    死亡，依民法第1140規定，應由吳素蘭之子女即被告壬○○
    、辛○○、庚○○代位繼承其應繼分。另吳其元之配偶吳張
    菊早逝，長子吳文東於出生一個月餘即死亡，亦無代位繼承
    人，均非屬繼承權人。吳其元所遺上開2 筆土地並無因依法
    令或使用目的不能分割之情形，兩造間亦未訂有不分割之契
    約，然兩造就上開2 筆土地之分割方法迄未能獲致協議，乃
    請求准許就上述2 筆土地遺產分割，並採用分割方法為：33
    2 土地以屏東縣里港地政事務所98年8 月4 日屏里地二字第
    0980005066號函所附之複丈成果圖即附圖甲之分割方法，其
    中編號甲及乙部分分歸被告乙○○，編號丙、丁、戊、己部
    分依序則分歸被告壬○○、辛○○、庚○○公同共有，原告
    、丁○，及丁○玉，而被告丙○○則以此筆土地之應有部分
    面積54.05 平方公尺和被告乙○○在736 之1 土地之應有部
    分面積中之324.3 平方公尺交換取配。另736 之1 土地分割
    方法同意以屏東縣里港地政事務所98年10月23日屏里地二字
    第0980006482號函所附之複丈成果圖即附圖乙之分割方法，
    即其中附圖乙部分所示編號A 、B 、C 、D 部分依序分歸被
    告丁○玉，被告壬○○、辛○○、庚○○公同共有，丁○，
    及原告，而被告乙○○分得編號E 部分面積減少為736.5 平
    方公尺，編號F 部分則分歸被告丙○○取得，並由乙○○所
    減少之面積增入324.3 平方公尺取配分給丙○○，為此提起
    本件訴訟准予裁判分割等語，並於本院聲明：如判決主文所
    示。
三、被告方面：
  (一)被告丙○○則以：同意系爭2 筆土地各別分割，並同意其在
    332 土地（即建地）應分面積之6 倍，由被告乙○○自736
    之1 土地（即農地）中補分324.3 平方公尺給伊，伊建地的
    應有部分由乙○○分配取得。332 土地分割方法同意採用附
    圖甲，736 之1 地號土地同意分割方法採用附圖乙等語置辯
    。並於本院聲明：同意分割。
  (二)被告乙○○則以：同意分割，332 及736 之1 地號土地之分
    割方法同意採用如附圖甲及乙之分割方式，另伊並同意736
    之1 土地伊可分面積中，按332 土地中丙○○可分面積之6
    倍面積計算，自736 之1 土地補分324.3 平方公尺之農地面
    積分給被告丙○○，丙○○在332 土地之建地應分配部分由
    伊分配取得等語置辯，並於本院聲明：同意分割。
  (三)被告丁○、丁○玉、壬○○、辛○○、庚○○則均以：同意
    分割，332 土地分割方法採用附圖甲；736 之1 土地分割方
    法同意採用附圖乙之分割方法等語置辯，並於本院聲明：同
    意分割。
四、按繼承人有數人時，在分割遺產前，各繼承人對於遺產全部
    為公同共有；繼承人得隨時請求分割遺產，但法律另有規定
    或契約另有訂定者，不在此限，民法第1151條、第1164條分
    別定有明文。次按共有物分割之方法不能協議決定者，法院
    得因各共有人之聲請命為以原物分配於各共有人或變價共有
    物，以價金分配於各共有人，民法第824 條第2 項亦定有明
    文。另公同共有物分割之方法，除法律另有規定外，應依關
    於共有物分割之規定，此觀同法第830 條第2 項規定自明。
    又法院定分割方法時，應斟酌各共有人之利害關係及共有物
    之性質，為適當之決定，不受任何共有人主張之拘束，亦不
    得以原告所主張分割之方法不當，遽為判決駁回分割共有物
    之訴，最高法院著有84年台上字第2410號判決意旨可供參考
    。
五、查原告主張如判決主文第1 項所示財產為兩造之被繼承人吳
    其元之遺產，並無不能分割之情形，兩造對於系爭遺產之分
    割方法無法達成協議之事實，業據其提出土地登記謄本、地
    籍圖、現況照片、戶籍謄本、繼承系統表、財政部臺灣省南
    區國稅局遺產稅免稅證明書等件為證，同為被告所不爭執，
    則原告之主張應可信為真實。本件如判決主文第1 項所示之
    財產為被繼承人吳其元之遺產，兩造為吳其元之繼承人，則
    依上開規定，兩造在分割遺產前，對於遺產全部為公同共有
    ，因上開遺產並無不能分割之情形，亦無不分割之約定，兩
    造就上開遺產既不能協議分割，原告請求裁判分割上開遺產
    ，即無不合。又本件兩造於訴訟審理中，對於被繼承人之遺
    產分割方式已無爭議，均陳明同意按其應有部分比例各6 分
    之1 予以分割；另外被告乙○○與被告丙○○關於332 土地
    之分配方式同意由乙○○在736 之1 土地可分面積中，按33
    2 土地中丙○○可分面積之6 倍面積計算，自736 之1 土地
    補分324.3 平方公尺之面積分給被告丙○○，丙○○在332
    土地之應分配部分由乙○○分配取得，亦為被告乙○○與被
    告丙○○及其餘共有人協議交換在卷（見本院卷第114 至11
    5 頁）；而本院另勘驗其中332 地號土地，現況有祖厝1 間
    ，門號碼為屏東縣鹽埔鄉○○路10巷7 號，屋前有庭院，屋
    後為空地及種植樹木，現全部為被告乙○○居住使用中，對
    外僅賴北面之巷道對外聯絡，另外同段736 之1 土地之東北
    面有產業道路往北可接屏東縣鹽埔鄉○○路，往南為產業道
    路，現為736 之1 土地對外聯絡道路，另該筆土地現況全部
    為被告丙○○使用種植竹木，在附圖乙所示編號F 位置有被
    告丙○○所架水井提供灌溉之用等情，業經本院會同兩造至
    現場履勘明確，並囑託屏東縣里港地政事務所派員測量，製
    有勘驗筆錄、現場簡圖及土地複丈成果圖，並有原告提出現
    況照片在卷可憑（分見本院卷第83至92頁、第98至第102 頁
    ）。綜上，兩造均陳明願就被繼承人之遺產按其應繼分比例
    各6 分之1 分配，則原告依民法第1164條規定請求分割被繼
    承人所遺之財產，為有理由，應予准許。本院審酌吳其元之
    遺產土地之利用價值可以充分發揮並土地經濟利益，及兩造
    共有人應有部分比例面積，各自所陳意願，被告乙○○與被
    告丙○○之協議交換意願，分割後之整體形狀、對外通行需
    求，暨公平原則等一切情狀，認332 土地採用附圖甲，73 6
    之1 土地採用附圖乙之分割方法為最符合多數共有人之利益
    ，爰定分割方法如附圖甲及乙並判決主文第1 項所示。
六、本件事證已臻明確，兩造其餘主張、陳述及立證方法，經核
    於判決不生影響，爰不逐一論列，附此敘明。
七、又本院於為終局判決時，得依職權併為訴訟費用之確定，本
    院審酌兩造支出之土地測量規費，於未定分割方法前，均屬
    於訴訟程度必要支出之費用，依法自應算入訴訟費用負擔之
    一部分，由各共有人按比例負擔之，本件訴訟費用包括第一
    審裁判費新臺幣（下同）7,490 元，土地測量規費16,000元
    （98年6 月11日之現況成果圖測量費用8,000 元加上98年8
    月3 日及同年10月21日補繳之分割成果圖測量費各為6,400
    元及1,600 元），共計23,490元，均為原告預納之，而被告
    之訴訟費用負擔比例為乙○○、丙○○、丁○、甲○○各負
    擔6 分之1 ，被告庚○○、辛○○、壬○○連帶負擔6 分之
    1 ，乃依職權確定各應給付之金額如主文第2 項所示。
據上論結：原告之訴為有理由，依民事訴訟法第78條、第80條之
1，第85條第2項，判決如主文。
中    華    民    國    98    年    12    月    8     日
                        家事法庭    法  官  潘快
正本係照原本作成。
如不服本判決，應於收受送達後二十日內向本院提出上訴書狀，
其未表明上訴理由者，應於提出上訴後二十日內向本院補提理由
書狀（均須按他造當事人之人數附繕本）
                                書記官  黃麗燕
中    華    民    國    98    年    12    月    8    日


司法院資訊處製作；財團法人民間司法改革基金會備份。
